【裁判字號】    97,選訴,17
【裁判日期】    971218
【裁判案由】    違反公職人員選舉罷免法等
【裁判全文】
臺灣彰化地方法院刑事判決              97年度選訴字第17號
公  訴  人  臺灣彰化地方法院檢察署檢察官文股
被      告  庚○○○
            乙○○
            辛○○
                    號
            己○○
                    號
            戊○○
                    號
上列被告等因妨害投票案件，經檢察官提起公訴（97年度選偵字
第73、74號），本院裁定依簡式審判程序，判決如下：
    主  文
庚○○○犯有投票權人收受賄賂罪，處有期徒刑貳月，如易科罰
金，以新臺幣壹仟元折算壹日，緩刑貳年，褫奪公權壹年。
乙○○犯有投票權人收受賄賂罪，處有期徒刑貳月，如易科罰金
，以新臺幣壹仟元折算壹日，緩刑貳年，褫奪公權壹年，扣案之
賄賂現金新臺幣貳仟元沒收。
辛○○犯有投票權人收受賄賂罪，處有期徒刑貳月，如易科罰金
，以新臺幣壹仟元折算壹日，緩刑貳年，褫奪公權壹年，未扣案
之賄賂現金新臺幣貳仟元沒收，如全部或部分不能沒收時，追徵
其價額。
己○○共同犯有投票權人收受賄賂罪，處有期徒刑貳月，如易科
罰金，以新臺幣壹仟元折算壹日，緩刑貳年，褫奪公權壹年，扣
案之賄賂現金新臺幣仟伍佰元沒收。
戊○○共同犯有投票權人收受賄賂罪，處有期徒刑貳月，如易科
罰金，以新臺幣壹仟元折算壹日，緩刑貳年，褫奪公權壹年，扣
案之賄賂現金新臺幣仟伍佰元沒收。
    事  實
一、緣壬○○係彰化縣花壇鄉三春村第18屆村長缺額補選候選人
    ，為使自己能順利當選，竟與丁○○、丙○○共同基於對於
    有投票權人交付賄賂，而約其投票權為一定行使之犯意聯絡
    （渠等涉案部分業經判決），分別由丁○○及丙○○負責對
    花壇鄉三春村有投票權之人交付賄賂，並約定於村長補選日
    即民國（下同）97年8月2日投票時圈2號候選人壬○○，故
    丁○○及丙○○分別基於單一犯意，先後於下列時間及地點
    ，對下列之有投票權人交付賄賂：
（一）於同年7月30或31日中午某時許，丁○○前往庚○○○位
      於花壇鄉○○村○○路○段716號住處，交付新台幣（下同
      ）500元紙鈔3張予庚○○○，並與庚○○○約定投票時支
      持村長候選人壬○○，而為投票權一定之行使，庚○○○
      亦基於投票受賄之犯意，予以收受該筆賄款，事後庚○○○自知受賄係違法行為，良心不安，旋即於當日下午某時
      許，前往壬○○位於花壇鄉三春村溪埔巷10號住處兼競選
      總部，將上開賄款1500元返還給壬○○本人。
（二）於同年8月1日傍晚6、7時許，丁○○前往乙○○位於花壇
      鄉○○村○○路○段690號住處，交付500元紙鈔4張予乙○○，並與乙○○約定投票支持村長候選人壬○○，而為投
      票權一定之行使，乙○○亦基於投票受賄之犯意，予以收
      受該筆賄款。
（三）於同年8月1日上午6時許，丙○○前往辛○○位於花壇鄉
      ○○村○○路○段738巷38號住處，交付500元紙鈔4張予辛○○，並約定辛○○投票支持村長候選人壬○○，而為投
      票權一定之行使，辛○○仍基於投票受賄之犯意，予以收
      受該筆賄款。
（四）於同年8月1日上午6時許，丙○○前往己○○、戊○○夫
      妻2人位於花壇鄉○○村○○路○段738巷60號住處，交付
      500元紙鈔7張予己○○、戊○○，並約定己○○、戊○○
      投票支持村長候選人壬○○，而為投票權一定之行使，己○○、戊○○共同基於投票受賄之犯意聯絡，共同以收受
      該筆賄款。
二、嗣因法務部調查局彰化縣調查站接獲檢舉，遂於97年8月5日
    經通知己○○、戊○○、乙○○、庚○○○、丁○○、丙○○、甲○○、辛○○及壬○○等人到站接受調查，進而查扣
    乙○○收受賄款現金2000元及己○○與戊○○共同收受賄款
    現金3500元，始查知上情。
三、案經臺灣彰化地方法院檢察署檢察官指揮法務部調查局彰化
    縣調查站及彰化縣警察局彰化分局偵辦後偵查起訴。
    理  由
一、上揭事實，業據被告庚○○○、乙○○、辛○○與己○○、
    戊○○夫妻於偵查中均自白不諱，核與證人即同案被告丙○○於偵查中證述內容相符，復扣有己○○與戊○○夫妻人收
    受之賄款3500元及乙○○收受之賄款2000元等在卷可參。綜
    上事證，足認被告等人自白內容，自堪信為真實，渠等犯行
    均洵堪認定。
二、核被告庚○○○、乙○○、辛○○、己○○及戊○○等人所
    為，均係犯刑法第143條第1項有投票權之人受賄賂罪。被告
    己○○與戊○○對上開犯行，有犯意聯絡及行為分擔，均係
    為共同正犯。再被告等人均已於偵查、審判中自白犯行，均
    應依公職人員選舉罷免第111條第1項後段之規定，各減輕其
    刑。爰審酌賄選嚴重腐蝕民主政治之根基，有使公職人員之
    選舉無法藉由公正競選之方式選出良好之公職人員之虞，此
    為全體公民所應知之事項，惟被告庚○○○、乙○○、辛○○、己○○及戊○○等人因教育程度係國小畢業、肄業或不
    識字，因一時失慮，接受他人行賄，並非惡性重大，所以犯
    法容均係渠等法治觀念不足之故，爰審酌上情及各被告犯罪
    之動機、手段、犯後態度等一切情狀，各量處如主文所示之
    刑，並均諭知易科罰金之折算標準，以示懲儆。再查，被告
    等人前均未曾因故意犯罪受有期徒刑以上刑之宣告，平日素
    行，均尚稱良好，此有臺灣高等法院被告前案紀錄表、臺灣
    彰化地方法院檢察署刑案資料查註紀錄表各1份存卷可考，
    因一時失慮，而致罹刑章，且犯後均已詳實交代一切案情，
    並深表悔悟，經此教訓，當知謹慎，已足策其自新，本院綜
    核各情，認被告等人經此科刑教訓應知警惕，而無再犯之虞
    ，所宣告之刑，認以暫不執行為適當，均爰依刑法第74條第
    1 項第1款之規定，併諭知被告庚○○○、乙○○、辛○○
    、己○○及戊○○為各如主文所示之緩刑。
三、被告等人犯刑法分則第六章之妨害投票罪，經宣告有期徒刑
    以上之刑，依公職人員選舉罷免法第113條第3項規定及刑法
    第37條2項、3項規定，應宣告褫奪公權，爰各宣告其等褫奪
    公權，其期間如主文所示。
四、又按有投票權人收受賄賂而許以投票權一定行使者，其所收
    受之賄賂沒收之，刑法第143條第2項定有明文，該條並未明
    定所收受之賄賂以屬於犯人者為限始得沒收，是該條自屬刑
    法第38條第3項但書所謂之特別規定，倘該應沒收之物係屬
    金錢時，因金錢為代替物，重在兌換價值，而不在原物，不
    以仍由被告持有、管理、支配原物為限，是苟經確認係被告
    所收受之賄款時，不問有無扣案，亦均應依刑法第143條第
    2項規定宣告沒收，查被告辛○○所收受之賄賂2000元雖亦
    未扣案，亦未能證明確已花用殆盡，惟依前開說明，仍應爰
    依刑法第143條第2項前段規定，併予宣告沒收如全部或一部
    不能沒收時，追徵其價額，至於扣得之被告乙○○、己○○
    與戊○○夫妻所收之賄款分別為2000元、3500元，則均依刑
    法第143條第2項前段規定收沒之。
據上論斷，應依刑事訴訟法第373條之1第1項、第299條第1項前
段，公職人員選舉罷免法第99條第1項、第5項、第111第1項後段
、第113條第3項，刑法第11條前段、第28條、第143條第1項、第
2項、第41條第1項前段、第74條第1項第1款、第37條第2項、第3
項，刑法施行法第1條之1，判決如主文。
本案經檢察官鄭少到庭執行職務。
中    華    民    國    97    年    12    月    18    日
                刑事第六庭          法  官    鮑慧忠
以上正本證明與原本無異。
如不服本判決，應於判決送達後10日內，向本院提出上訴書狀，
上訴書狀應「敘述具體上訴理由」，並按他造當事人之人數附繕
本。「切勿逕送上級法院」。
中    華    民    國    97    年    12    月    18    日
                                    書記官    陳秀娟
附錄本案論罪科刑法條全文：
公職人員選舉罷免法第111條
犯第97條第2項之罪或刑法第143條第1項之罪，於犯罪後三個月
內自首者，免除其刑；逾三個月者，減輕或免除其刑；在偵查或
審判中自白者，減輕其刑。
意圖他人受刑事處分，虛構事實，而為前項之自首者，依刑法誣
告罪之規定處斷。
公職人員選舉罷免法第113條
犯本章之罪，其他法律有較重處罰之規定者，從其規定。
辦理選舉、罷免事務人員，假借職務上之權力、機會或方法，以
故意犯本章之罪者，加重其刑至二分之一。
犯本章之罪或刑法分則第六章之妨害投票罪，宣告有期徒刑以上
之刑者，並宣告褫奪公權。
中華民國刑法第143條
（投票受賄罪）
有投票權之人，要求、期約或收受賄賂或其他不正當利益，而許
以不行使其投票權或為一定之行使者，處3年以下有期徒刑，得
併科5千元以下罰金。
犯前項之罪者，所收受之賄賂沒收之。如全部或一部不能沒收時
，追徵其價額。


司法院資訊處製作；財團法人民間司法改革基金會備份。
